臺灣高等法院刑事判決　　　　　　　　　　　　　九十二年度上更(一)字第六七八號
　　上　訴　人
　　即　被　告　丙○○
　　指定辯護人　　本院公設辯護人甲○○
右上訴人因偽造有價證券等案件，不服臺灣臺北地方法院八十九年度訴字第四○○號
，中華民國八十九年七月二十八日第一審判決（起訴案號：臺灣臺北地方法院檢察署
年度偵字第二八六○號）提起上訴，經判決後，由最高法院發回更審，本院判決如左
：
    主  文
上訴駁回。
    事  實
一、丙○○於民國八十五年間因贓物案件，經臺灣板橋地方法院判處有期徒刑六月，
    緩刑三年，猶不知悛悔警惕。於八十八年二月間，於任職於台北市○○○路一六
    六號中泰賓館股份有限公司（以下簡稱中泰賓館）安全室副主任時，在辦公室內
    ，見同事乙○○抽屜未上鎖，內有支票，認有機可趁，竟意圖為自己不法之所有
    ，竊取如附表所示原為空白之支票一張。復意圖供行使之用，冒用乙○○名義，
    擅自偽刻乙○○印章，加蓋印文於支票發票人欄，填寫面額新台幣（下同）二萬
    元、發票日八十八年十二月一日，偽造該支票。於八十八年十一月初在台北市○
    ○路○段一０三巷一一九弄八號，將支票行使交予不知情之友人沈怡德調借現金
    ，沈怡德轉交予不知情之吳碧芳，充為房屋租金，吳碧芳以其姪女吳玲嫦之帳戶
    提示，因乙○○已掛失止付，因而退票。警循線追查中，丙○○為恐事發，以現
    金清償吳碧芳，收回支票，將之湮滅。
二、案經台北市政府警察局中正第一分局報請臺灣台北地方法院檢察署檢察官偵查起
    訴。
    理  由
一、訊據上訴人即被告丙○○矢口否認有竊盜、偽造有價證券等犯行，辯稱：該支票
    係友人丁○於八十八年十月間交付抵債，乃轉交友人沈怡德調現，支票退票後，
    即與持票人解決，不知該支票係偽造，不可能為區區二萬元甘冒刑責云云。
二、然查：
（一）如附表之支票，係乙○○在辦公室抽屜內遭竊及為人偽造之事實，迭據被害人
      乙○○於警訊及偵、審時指述綦詳（見偵查卷第四頁、第二十二頁、第二十三
      頁、原審卷第三十六頁）。而該支票係由被告交付予沈怡德，沈怡德再交付吳
      碧芳，吳碧芳以其姪女吳玲嫦帳戶提示，乙○○掛失止付，因而退票等情，亦
      經證人沈怡德、吳碧芳、吳玲嫦於警訊或偵查、原審證述明確，併有票據掛失
      止付通知書、掛失止付票據提示人資料查報表、遺失票據申請書、退票理由單
      及中國信託商業銀行八十八年十二月廿三日中信銀敦北外字第八八０一五二０
      一八九號函等影本在卷可稽。
（二）被告丙○○於偵查中陳稱：伊至板橋找丁○，丁○交付支票云云（見偵查卷第
      二十二頁）；於原審法院改稱：丁○把支票交到我上班地方，中泰賓館安全室
      云云（見原審卷第七頁），嗣又改稱：丁○在中泰賓館守衛室外面交付支票，
      當時我已離職，而樓上夜總會有節目，才會約在該處交付云云（見原審卷第四
      十九頁），於上訴本院再改稱：丁○在中泰賓館外交付支票云云（見本院上訴
      卷第二十九頁）。前後所述丁○交付支票之地點，並不相符，如確為丁○交付
      ，何有多次不同地點之陳述？而該支票退票後，被告即將支票以金錢贖回，為
      證人吳碧芳證明在卷。被告於偵查中供稱收回支票加以丟棄等語（見偵查卷第
      二十二頁背面）。再核被告於警訊及偵查中稱：丁○說支票印章不符，要我拿
      回（見偵查卷第三十七頁背面、第四十三頁），依其所言，丁○欠其債務，又
      要其取回支票，而其取回支票後，竟不保留作為民事上行使權利之依據，或刑
      事上作為證據，竟將之湮滅，其有重大隱情，已極為灼然。
（三）被告於警訊及偵查稱：不知丁○之年籍資料，他居無定所（見偵查卷第三頁、
      第二十三頁），且始終供述無法聯絡丁○。則其對一不知年籍、無法聯絡之人
      ，竟與之金錢往來，收受支票，其孰能信？證人丁○經多次傳訊及拘提，均未
      能到案，有傳票回證及本院拘票報告書、台北縣警察局土城分局九十二年十二
      月二十三日土警刑字第○九二○○四八六九七號函等在卷可稽。該證人已無從
      調查。
（四）被告係退職警員，曾任職台北市政府警察局少年警察隊偵查員多年，為被告所
      坦承，且有警察人員人事資料簡歷表在卷可按。被告離職後，又任職中泰賓館
      安全室副主任，有中泰賓館八十九年四月十二日（八九）中泰總發字第○一五
      號函在卷可查。且曾於八十五年間，因收受來路不明他人遺失之自小客車，經
      臺灣板橋地方法院判處有期徒刑六月，緩刑三年，有同院八十五年度易字第六
      二三九號刑事判決、本院被告全國前案紀錄表在卷可稽。以被告曾任刑事偵查
      之警察，當時任職安全職務，又有贓物前科之經歷，且其供述曾照會銀行查支
      票信用（見原審卷第七頁），被告對收受支票，其來源並加徵信，有極高之警
      覺性，而本件偽造之支票，為其辦公室同事乙○○所失竊。丁○者又居無定所
      ，無法聯絡之人，交付其辦公室同事之支票，被告復稱丁○不認識乙○○（見
      原審聲羈字卷第五頁、第六頁）。退票後，將支票證據湮滅之客觀情形及證據
      判斷，其所述支票由丁○者交付，顯與情理及事實不符。
（五）被告於警訊及偵查中，均未曾提及丁○曾在支票上背書，遲至案外人沈怡德於
      被告羈押中，先後於八十九年三月十四日、三月廿四日及四月六日至看守所辦
      理面會商談案情，並由被告委請沈怡德代為聘請辯護人後，始由辯護人於八十
      九年四月十四日原審法院初次提到丁○在支票背書之辯解，並聲請傳訊沈怡德
      作證。而證人沈怡德於原審法院傳訊前，更於八十九年四月廿五日會見被告，
      被告對沈怡德稱：「就只有你才能救我了，才能解套，你先與律師談」、「案
      情該怎樣配合，你要主導、全靠你一句話了，你要百分之百跟他（指律師）配
      合，二十八號就拜託你了」等語，有臺灣台北看守所八十九年五月九日北所傑
      戒字第二三八六號檢送被告羈押期間接見紀錄資料影本、錄音帶、原審對該錄
      音帶內容之勘驗筆錄在卷可稽。經原審法院隔離訊問被告及證人沈怡德查證結
      果，兩人就支票背書之字體、書寫方式及位置等情節描述互有出入（見原審卷
      第六十六頁至七十二頁），倘若被告或丁○有在支票背書，依被告當庭描繪背
      書位置，二者緊接相鄰，證人沈怡德就丁○背書簽名之字跡亦較有印象，沈怡
      德竟對丁○背書位置避重就輕，逕以記憶不佳為由，未能指出丁○背書位置，
      應無背書之事。原審法院為此函請法務部調查局對被告與證人沈怡德為測謊，
      經以控制問題法、混合問題法鑑定結果，發現被告稱：(1)上揭支票非其竊取，
      而係丁○交付；(2)其未偽填支票；(3)其未與沈怡德勾串作不實之供述；證人沈
      怡德稱：(1)丁○有在支票背書；(2)被告未與其勾串作不實之供述；(3)其不知上
      開支票係何人竊取，二人經測試均呈情緒波動反應，應係說謊，有同局（八九
      ）陸（三）字第八九０三二五五四號鑑定通知書在卷可參（見原審卷第一百頁
      ）。另提示支票之證人吳碧芳於原審法院稱，就支票是否有無背書並無印象，
      並稱：好像沒有，因為如果有二人背書，我應該會問沈怡德，但印象中確實並
      未問沈怡德，故應該沒有其他人背書等語（見原審卷第一二一頁、第一二二頁
      ），並不能證明支票有丁○背書。是被告事後所辯丁○曾在支票背書云云，乃
      以其刑事偵查之專業知識，將支票證據湮滅後，勾串證人沈怡德偽證之詞，委
      無足憑。
（五）按認定犯罪事實所憑之證據，並不以直接證據為限，即綜合各種間接證據，本
      於推理作用，為其認定犯罪事實之基礎，仍非法所不許（最高法院二十七年滬
      上字第六四號判例意旨參照），本院綜合：1.被告與被害人原係同一辦公室內
      之同事，該支票在辦公室內失竊，應係內賊所為。2.支票係經由被告交付與沈
      怡德，嗣交由吳碧珠屆期提示未獲兌現，失竊之支票由被告手中交付。3.被告
      取回退票支票後湮滅證據。4.被告所辯，支票係丁○背書轉讓，為虛偽不實之
      詞。5.被告勾串證人沈怡德偽證附和其詞等各項證據、情節，被告所辯，為卸
      責之詞，不足採信，其犯行事證明確，洵堪認定，應予依法論科。
三、核被告丙○○所為，係犯刑法第二百零一條第一項之偽造有價證券罪及同法第三
    百二十條第一項之竊盜罪。被告偽刻印章，並蓋用印文於支票上，係偽造有價證
    券之階段行為，偽造有價證券後復持以行使，其行使之輕罪行為，為偽造之重罪
    行為所吸收，均不另論罪。所犯偽造有價證券、竊盜二罪間，有方法與結果之牽
    連關係，應從較重之偽造有價證券罪論科。
四、公訴意旨另以：被告丙○○另竊取乙○○辦公室抽屜內付款人為中國信託商業銀
    行敦北分行、帳號000000000、支票號碼為ＡＧ0000000空白支
    票一紙，涉有竊盜罪嫌。惟此部分僅有被害人指訴及掛失止付通知書可稽，參以
    該支票迄未提示或兌領，而又查無其他積極證據足以證明係被告竊取。因檢察官
    認與前揭論罪科刑部分，就竊盜部分係單純一罪之關係，爰不另為無罪之諭知，
    併予敘明。
五、原審基此認定，援引刑法第二百零一條第一項、第三百二十條第一項、第五十五
    條、第二百十九條、第五十五條、罰金罰鍰提高標準條例第一條前段等規定，審
    酌被告之素行、犯罪動機、目的、手段、偽造支票所生危害、對他人信用造成之
    影響、犯罪後猶企圖勾串證人等一切情狀，量處有期徒刑三年二月，以資懲儆。
    又說明偽造支票並未扣案，經被告湮滅而不存在，自無庸宣告沒收。至偽造之印
    章雖未扣案，但不能證明業已滅失，應依刑法第二百十九條規定宣告沒收。經核
    其認事用法，均無不合。被告上訴意旨，仍執前詞，否認犯罪，核無理由，上訴
    應予駁回。
六、據上論斷，應依刑事訴訟法第三百六十八條，判決如主文。
本案經檢察官劉永清到庭執行職務。
中　　　華　　　民　　　國　　九十三　　年　　　三　　　月　　二十四　　日
                            臺灣高等法院刑事第二十庭
                                審判長法  官　洪　政　雄
                                      法  官　鄧　振　球
                                      法  官　趙　功　恆
右正本證明與原本無異。
如不服本判決，應於收受送達後十日內向本院提出上訴書狀，其未敘述上訴之理由者
並得於提起上訴後十日內向本院補提理由書（均須按他造當事人之人數附繕本）。
                                      書記官　孫　佩　琳
中　　　華　　　民　　　國　　九十三　　年　　　三　　　月　　二十五　　日
附錄：本案論罪科刑法條全文
刑法第二百零一條
意圖供行使之用，而偽造、變造公債票、公司股票或其他有價證券者，處三年以上十
年以下有期徒刑，得併科三千元以下罰金。
行使偽造、變造之公債票、公司股票或其他有價證券或意圖供行使之用，而收集或交
付於人者，處一年以上七年以下有期徒刑，得併科三千元以下罰金。
附表：
┌───┬──────┬─────┬─────┬───────┬─────┐
│發票人│付款人      │帳號      │票號      │面額（新台幣）│票載日期  │
├───┼──────┼─────┼─────┼───────┼─────┤
│乙○○│中國信託銀行│三二三九一│ＡＧ一二三│二萬元        │八十八年十│
│      │敦北分行    │九五二    │八二二○  │              │二月一日  │
└───┴──────┴─────┴─────┴───────┴─────┘
